【裁判字號】    99,消債更,84
【裁判日期】    990426
【裁判案由】    聲請更生程序
【裁判全文】
臺灣高雄地方法院民事裁定            99年度消債更字第84號
聲  請  人  甲○○
代  理  人  薛正宏律師
上當事人因消費者債務清理事件聲請更生，本院裁定如下：
    主  文
聲請駁回。
聲請費用新台幣壹仟元由聲請人負擔。
    理  由
一、聲請意旨略以：聲請人即債務人甲○○前向附表（編號一至
    四）所示之各金融機構辦理消費貸款，迄民國98年12月11日
    止尚積欠無擔保債務合計新台幣（下同）61萬1,851 元。前
    於98年1 月間曾與最大債權人即美商花旗銀行達成前置協商
    ，同意自98年2 月10起，以每月7,355 元、分117 期、年利
    率1 ％之方式按期償還。嗣因擔任配偶林政陞（原名：林文
    中）之房貸保證人，林政陞無力償還債務，遭債權人力興資
    產管理股份有限公司（下稱力興資產公司）聲請拍賣抵押物
    後，就附表所示編號五不足分配之債務餘額112 萬8,818 元
    聲請執行扣押聲請人之薪資，導致無法繼續履行上開協議，
    乃於繳付8 期後宣告毀諾，此實非可歸責於己之事由所致。
    該力興資產公司之債權高達112 萬8,818 元，加上聲請人必
    須扶養母親及2 名未成年子女，實已不能清償債務，爰依法
    聲請更生等語。
二、按「債務人不能清償債務或有不能清償之虞者，得依本條例
    所定更生或清算程序，清理其債務」、「債務人與金融機構
    協商成立者，不得聲請更生或清算，但因不可歸責於己之事
    由，致履行顯有重大困難者，不在此限」、「本條例施行前
    ，債務人依金融主管機關協調成立之中華民國銀行公會會員
    辦理消費金融案件無擔保債務協商機制與金融機構成立之協
    商，準用前項之規定」，消費者債務清理條例第3 條、第15
    1 條第5 項、第6 項分別定有明文。所謂「不可歸責於己之
    事由」，原則上係指客觀上聲請人有收支狀況之變動，諸如
    物價上漲、家屬患病等導致支出增加，或因意外、病痛無法
    工作、僱用之公司倒閉或裁員、減薪等以致收入減少等情；
    又縱使財產及收支狀況無甚變動，但因協商時居於劣勢，未
    能實質協議，僅為爭取利息減少及分期清償之些許優惠，勉
    予允諾，惟其財產及收入客觀上難以如期履行之情形，亦應
    認該當。債務人雖因不可歸責於己之事由而不能履行協議，
    然其財產及收入狀況，仍應符合「不能清償或有不能清償之
    虞」之法定要件，亦即應綜合債務人之財產、信用、收支與
    其所負全部債務等狀況，評估其是否仍有償債能力，或即使
    仍得勉力清償，但是否因而難以維持基本生活，而有不能清
    償之虞等情，為其判斷之準據。換言之，債務人如仍有償債
    能力，縱因不可歸責之原因致不能履行協議，亦僅能向金融
    機構申請展期，或另依其他銀行公會所提供之協商機制商討
    清償方案，仍不得逕依更生或清算程序清理債務。
三、經查：
（一）聲請人前向附表所示之各金融機構辦理消費貸款，迄98年
      12月11日尚積欠無擔保債務合計61萬1,851 元。前雖與最
      大債權人即美商花旗商業銀行申請前置協商，經台灣台北
      地方法院於98年1 月23日以98年度消債核字第1653號裁定
      認可，同意自98年2 月10起，以每月7,355 元、分117 期
      、年利率1 ％之方式償還債務，惟履行8 期後，於98年11
      月即宣告毀諾等情，業據聲請人提出98年1 月23日台灣台
      北地方法院98年度消債核字第1653號裁定、98年1 月13日
      前置協商機制協議書、98年12月11日財團法人金融聯合徵
      信中心當事人綜合信用報告─債務清理條例前置協商專用
      債權人清冊、美商花旗商業銀行98年12月23日陳報狀及力
      興資產公司強制執行聲請狀、本院90年度執字第44395 號
      核發與力興資產公司之債權憑證及債權讓與證明書附卷可
      稽（卷第10-13 、85-116、118-120 、150-153 頁），堪
      認屬實。
（二）聲請人前雖與美商花旗商業銀行達成前置協商，並按期繳
      款，惟當時其擔任配偶林政陞房屋貸款連帶保證人之保證
      債務尚未發生，嗣因林政陞無力償債，經拍賣抵押物後，
      仍有未受分配之不足額，致聲請人遭債權人力興資產公司
      聲請本院強制執行扣薪，有本院98年8 月27日雄院高98司
      執祿字第71877 號執行命令在卷可稽（卷第14-15 頁）。
      是聲請人因保證債務發生，負債金額非低，又遭執行扣薪
      ，而難以依原協商條件按期清償，於98年9 月繳付8 期協
      商款後宣告毀諾，自屬不可歸責於己之事由所致。惟如上
      述，本院仍應綜合聲請人之財產及收支狀況，審查其是否
      有不能清償債務或不能清償債務之虞。
（三）本件聲請人名下有1 部機車、1 輛自用小客車及4 筆投資
      ，價值總額為9,180 元，目前任職於高雄空廚股份有限公
      司（下稱高雄空廚公司）擔任初級業務員，95年年所得37
      萬6,408 元，平均每月所得3 萬1,367 元，96年年所得39
      萬0,198 元，平均每月所得3 萬2,517 元，97年所得39萬
      1,033 元，平均月所得3 萬2,586 元。又98年1 月至9 月
      薪資各為2 萬5,600 元、3 萬3,956 元、2 萬5,600 元、
      2 萬7,600 元、2 萬9,600 元、3 萬1,660 元、3 萬
      0,493 元、3 萬3,600 元、3 萬5,600 元，合計所得27萬
      3,709 元，平均月所得3 萬0,412 元等情，有財政部台灣
      省南區國稅局綜合所得稅各類所得資料清單、財產歸屬資
      料清單、勞保投保資料、健保加退保歷史資料、高雄空廚
      公司98年1 月份至98年9 月薪資單及兆豐國際商業銀行存
      簿交易明細在卷可證（卷第16-25 、27-29 頁）。可見聲
      請人收入尚稱穩定，僅因工作獎金高低不同致收入略有增
      減，是應依聲請人最近年度平均所得即98年1 月至9 月平
      均每月所得3 萬0 ,412元為核算其償債能力之基礎。
（四）聲請人主張應扶養未成年之長子林煜穎（81年5 月生）及
      長女林佳諭（84年6 月生），每月支出扶養費各6,833 元
      ，另須扶養其母親吳菊每月支出扶養費9,660 元等語。查
      ：
   1、聲請人與配偶林政陞共同育有林煜穎及林佳諭2 名未成年
      子女，業據提出戶籍謄本為證（卷第56-69 頁）。林煜穎
      名下無財產，97年所得2 萬4,482 元，每月所得2,040 元
      ，96年所得4 萬5,024 元，平均每月所得3,752 元，林佳
      諭名下亦無財產，97、96年均無所得，有其等財產歸屬資
      料及綜合所得資料清單在卷可按（卷67-70 頁) ，均有受
      扶養之必要。關於扶養費用，聲請人主張依98年度綜合所
      得稅扶養免稅額8 萬2,000 元計算，自屬可採，惟林煜穎
      已有部分收入，其97年度平均每月所得有2,040 元，自應
      予扣除。是聲請人與配偶林政陞共同分擔扶養2 名未成年
      子女，每月支出之必要費用為5,813 元【計算式：（6833
      +0000-0000 ）÷2 ＝5813】。
   2、又聲請人之母親吳菊名下無財產，96、97年度亦無任何所
      得，此有其財產歸屬資料及綜合所得資料清單在卷可按（
      卷66-67 頁），亦有受扶養之必要，惟聲請人另有姊妹顏
      金淑及顏美齡2 人，依法應共同分擔扶養之責。關於扶養
      費用計算，聲請人主張依內政部社會司所公告之最低生活
      費為核計標準，本院審酌該公告係內政部社會司依社會救
      助法第4 條規定所制訂，權衡一般人最近一年每月平均消
      費，再以該數額之百分之60計算每人每月最低生活費標準
      ，乃維持一般個人基本生活之最低要求，是依此核計，應
      屬可採。茲依該公告99年度高雄縣每人每月最低生活費用
      標準（含食、衣、住、行、育、樂）為9,829 元，則聲請
      人扶養母親每月必要支出應為3,276 元【計算式：9829÷
      3=3276】。準此，其主張每月扶養母親支出9,660 元云云
      ，尚有過高，超逾部分即不得採認。
   3、至於聲請人個人日常生活必要支出部分，於聲請人負債之
      現況下，自難與通常一般無負債之人同為要求，故仍依上
      開內政部社會司公告之同一標準計算，是其每月必要生活
      費用僅於9,829 元之範圍內，始得認列。
四、綜上所述，以聲請人98年平均每月所得3 萬0,412 元為核算
    基礎，扣除上開個人日常生活必要支出9,829 元、扶養2 名
    未成年子女5,813 元、扶養母親3,276 元，尚有餘額1 萬
    1,494 元可資運用【計算式：00000-0000-0000-0000=11494
    】，對於附表債務總額174 萬0,669 元，如不計利息，約於
    13 年 期間內即可清償完畢【0000000 ÷11494 ÷12=12.6
    】。以聲請人尚屬壯年（56年生），有相當謀生能力，且長
    子林煜穎已18歲有餘，能適度賺取報酬，其成年後，如無特
    別情事而失其謀生能力，即無權利仰賴聲請人扶養以維持生
    活，聲請人負擔亦隨之減輕，參以聲請人附表所示債務係以
    保證債務為最大宗，其主債務人林政陞亦有謀生能力，依法
    本應負擔主要償還責任，綜此，自難認聲請人有不能清償債
    務或不能清償之虞。故聲請人雖因不可歸責於己之事由致不
    能履行協議，但仍不合於「不能清償債務或有不能清償之虞
    」之法定要件，從而，本件聲請更生，核屬無據，應予駁回
    。
五、據上論結，本件聲請為無理由，依消費者債務清理條例第11
    條第1 項、第8 條前段，裁定如主文。
中    華    民    國    99    年    4     月    26    日
                  民事第三庭  法  官  李嘉益
以上正本證明與原本無異。
如不服本裁定，應於送達後10日內向本院提出抗告狀，並繳納裁
判費新台幣1,000 元。
中    華    民    國    99    年    4     月    27    日
                              書記官  陳瓊芳
附表：
┌──┬────────┬────────┬───────┐
│編號│債權人          │金額（新台幣）  │  種     類   │
├──┼────────┼────────┼───────┤
│ 一 │合作金庫商業銀行│1萬9,417元      │信用卡        │
├──┼────────┼────────┼───────┤
│ 二 │美商花旗銀行    │33萬0,485元     │信用卡        │
├──┼────────┼────────┼───────┤
│ 三 │玉山銀行        │10萬4,122元     │信用卡        │
├──┼────────┼────────┼───────┤
│ 四 │中國信託銀行    │15萬7,827元     │信貸、信用卡  │
├──┼────────┼────────┼───────┤
│ 五 │力興資產管理公司│112萬8,818元    │保證債務      │
├──┴────────┼────────┼───────┤
│ 合       計          │174萬669元      │              │
└───────────┴────────┴───────┘

司法院資訊處製作；財團法人民間司法改革基金會備份。
